---
title: "Préparation des données pour l'analyse textuelle"
format: html
editor: source
---

## Introduction

Ce document explique étape par étape comment **préparer un jeu de données** pour une analyse textuelle LSD (Linguistic Sentiment Dictionary).

## Chargement des packages et des scripts de préparation

Tout d'abord, nous chargeons le package `dplyr` pour les manipulations de données et le script de préparation des données `LSDprep_dec2017.R`.

```{r}
library(dplyr)
source(file = "../code/lsd_prep_sources/LSDprep_dec2017.R")
```

## Importation des données

Nous lisons ensuite le fichier RDS contenant le jeu de données et l'associons à la variable `data`.

```{r}
data <- readRDS("../data/exercice1/initial_data.rds")
```

## Préparation des données pour l'analyse

Nous préparons les données en divisant le texte en phrases, en filtrant celles qui contiennent des mots-clés relatifs aux réfugiés et migrants, et en ajoutant un identifiant unique pour chaque phrase.

```{r}
data_lsd <- data %>%
    tidytext::unnest_sentences(text, text) %>%
    filter(grepl('refugee|refugees|migrant|migrants', text)) %>%
    ungroup() %>%
    mutate(id_sentence = row_number())
```

## Préparation du texte pour l'analyse LSD

Nous créons une nouvelle colonne `text_prepped` pour stocker le texte préparé. Ensuite, nous appliquons plusieurs fonctions de nettoyage issues du script LSDprep, chacune jouant un rôle spécifique dans la normalisation du texte.

Nous enregistrons le temps de début et de fin de la préparation pour calculer la durée totale de l'opération (`start_time` et `end_time`).

```{r}
start_time <- Sys.time()

# Exécution des étapes de préparation du texte
data_lsd$text_prepped <- sapply(data_lsd$text, LSDprep_contr)
data_lsd$text_prepped <- sapply(data_lsd$text_prepped, LSDprep_dict_punct)
data_lsd$text_prepped <- sapply(data_lsd$text_prepped, remove_punctuation_from_acronyms)
data_lsd$text_prepped <- sapply(data_lsd$text_prepped, remove_punctuation_from_abbreviations)
data_lsd$text_prepped <- sapply(data_lsd$text_prepped, LSDprep_punctspace)
data_lsd$text_prepped <- sapply(data_lsd$text_prepped, LSDprep_negation)
data_lsd$text_prepped <- sapply(data_lsd$text_prepped, LSDprep_dict)
data_lsd$text_prepped <- sapply(data_lsd$text_prepped, mark_proper_nouns)

end_time <- Sys.time()
duration <- end_time - start_time
print(duration)
```

## Sauvegarde des données préparées

Enfin, nous enregistrons le jeu de données préparé dans un fichier RDS pour une utilisation ultérieure.

```{r}
saveRDS(data_lsd, "../data/exercice1/data_prepped.rds")
```
